ACORDAO-COMPLETO-2527432

ACÓRDÃO 905/2022 ATA 5/2022 - SEGUNDA CÂMARA

VISTOS, relatados e discutidos estes autos em que se analisa ato de concessão de aposentadoria emitido pela Universidade Federal de Goiás. 
ACORDAM os Ministros do Tribunal de Contas da União, reunidos em Sessão da 2ª Câmara, ante as razões expostas pelo Relator, e com fulcro no art. 71, incisos III e IX, da Constituição Federal e nos arts. 1º, inciso V, e 39, inciso II, da Lei 8.443/1992, c/c o art. 259, inciso II, do Regimento Interno/TCU, em:
9.1. considerar ilegal a concessão de aposentadoria em favor do Sr. Benedito Dias de Oliveira Filho, negando registro ao correspondente ato; 
9.2. dispensar o ressarcimento das quantias indevidamente recebidas de boa-fé pelo interessado, consoante o disposto no Enunciado 106 da Súmula da Jurisprudência do TCU;
9.3. determinar à Universidade Federal de Goiás, no prazo de 15 (quinze) dias a contar da ciência desta Deliberação, que:
 9.3.1. faça cessar os pagamentos decorrentes do ato ora impugnado, sujeitando-se a autoridade administrativa omissa à responsabilidade solidária, nos termos do art. 262, caput, do Regimento Interno/TCU;
9.3.2. dê ciência do inteiro teor desta Deliberação ao Sr. Benedito Dias de Oliveira Filho, alertando-o de que o efeito suspensivo proveniente da interposição de possíveis recursos perante o TCU não o exime da devolução dos valores percebidos indevidamente após a respectiva notificação, caso os recursos não sejam providos, encaminhando, no prazo de 30 (trinta) dias, comprovante da referida ciência a este Tribunal;
9.3.3. emita novo ato de concessão de aposentadoria em favor do Sr. Benedito Dias de Oliveira Filho, livre da irregularidade verificada, e promova seu cadastramento no sistema e-Pessoal, submetendo-o a este Tribunal, nos termos da IN/TCU 78/2018.

Ato de concessão de aposentadoria emitido pela Universidade Federal de Goiás.

Segunda Câmara

Universidade Federal de Goiás - UFG.

3. Interessado: Benedito Dias de Oliveira Filho (XXX.012.471-XX).

13.1. Ministros presentes: Augusto Nardes (na Presidência), Aroldo Cedraz e Antonio Anastasia.
13.2. Ministros-Substitutos presentes: Marcos Bemquerer Costa (Relator) e André Luís de Carvalho.

MARCOS BEMQUERER

Adoto como Relatório, com os pertinentes ajustes de forma, a instrução da Secretaria de Fiscalização de Integridade de Atos e Pagamentos de Pessoal e de Benefícios Sociais - Sefip, por meio da qual a concessão de aposentadoria objeto destes autos foi assim analisada (peças 5 e 6) : 
"EXAME TÉCNICO
 (...) 
Exame das Constatações
Ato: 89079/2018 - Inicial - Interessado: BENEDITO DIAS DE OLIVEIRA FILHO (XXX.012.471-XX) .
Parecer do Controle Interno: considerar o ato legal.
Constatações e análises:
9.2.1. Houve o registro de pelo menos uma rubrica com 'Denominação para análise pelo TCU = 82106 - VPNI ART.62-A LEI 8112/90 - AT - R$ 1.127,68'.
Justificativa do Gestor de Pessoal: não há. Verificação efetuada no âmbito do TCU. 
Análise do Controle Interno: não há. Verificação efetuada no âmbito do TCU.
Análise da Equipe Técnica: legal.
	A concessão da vantagem de quintos ou décimos está em consonância com a jurisprudência deste Tribunal e os critérios das Leis 8.911/1994 e 9.624/1998 (os períodos anteriores a 8/4/1998 são suficientes para a incorporação da vantagem de quintos) .
9.2.2. Houve o registro de pelo menos uma rubrica com 'Denominação para análise pelo TCU = 15277 - DECISAO JUDICIAL TRAN JUG AT. - R$ 2.099,27'.
a.	Justificativa do Gestor de Pessoal: não há. Verificação efetuada no âmbito do TCU.
b. Análise do Controle Interno: não há. Verificação efetuada no âmbito do TCU.
c. Análise da Equipe Técnica: ilegal.
	Esta Corte de Contas já firmou entendimento de que é legítima a incorporação de parcelas de funções comissionadas, de Instituições Federais de Ensino, nos valores estipulados pela Portaria 474/1987-MEC, desde que incorporadas até 31/10/1991 e pagas sob a forma de vantagem pessoal nominalmente identificada - VPNI, sujeitando-se apenas aos reajustes gerais do funcionalismo público (Acórdão 1283/2006-TCU-Segunda Câmara) .
	O que tem motivado o Tribunal a julgar diversos atos de aposentadoria ilegais é a modificação da base de cálculo da vantagem ao longo do tempo, devido à inclusão de vantagens posteriormente concedidas. No caso em tela, o ex-servidor incorporou 3/5 CD3, cujo valor aceito pela jurisprudência desta Corte é de R$ 2.383,40. Somando-se este valor ao pago na rubrica administrativa (R$ 1.127,68) , extrapola-se o valor considerado correto por esta Corte.
9.3. O quadro resumo de ocorrências e, quando for o caso, o detalhamento da norma legal e da jurisprudência para a inconsistência acima elencada encontra-se no anexo II dessa instrução. 
 (...) 
CONCLUSÃO
10.	A abrangência e a profundidade das verificações levadas a efeito fundamentam convicção de que o ato 89079/2018 pode ser apreciado pela ilegalidade, em razão da irregularidade apontada no item 'Exame das Constatações' desta instrução, que representa afronta à legislação e à jurisprudência de referência.
PROPOSTA DE ENCAMINHAMENTO
11.	Ante o exposto, com fundamento no art. 71, inciso III, da Constituição Federal, nos arts. 1º, inciso V, e 39, incisos I e II, da Lei 8.443/1992, e no art. 260 do Regimento Interno/TCU, propõe-se: 
11.1. considerar ilegal e recusar registro do ato inicial de Aposentadoria de Benedito Dias de Oliveira Filho, do quadro de pessoal da Universidade Federal de Goiás (...) ; 
11.2. com fulcro no art. 262, caput, do Regimento Interno/TCU, determinar à Universidade Federal de Goiás que:
11.2.1. dê ciência, no prazo de quinze dias, contados da notificação, do inteiro teor desta deliberação ao interessado, alertando-o de que o efeito suspensivo proveniente da interposição de eventuais recursos junto ao TCU não o exime da devolução dos valores percebidos indevidamente, caso o recurso não seja provido; 
11.2.2. emita novo ato, livre da irregularidade ora apontada, em substituição ao ato de aposentadoria de Benedito Dias de Oliveira Filho, submetendo-o à nova apreciação por este Tribunal, na forma do art. 260, caput, do Regimento Interno/TCU;
11.2.3. informe o teor do acórdão que vier a ser prolatado, encaminhando ao TCU, no prazo de trinta dias, comprovante da data de ciência pelo interessado, nos termos do art. 4º, § 3º, da Resolução TCU 170/2004;
11.2.4. faça cessar todo e qualquer pagamento relativo ao ato impugnado de Benedito Dias de Oliveira Filho, no prazo máximo de quinze dias, contados da ciência da decisão deste Tribunal, sob pena de ressarcimento das quantias pagas após essa data pelo responsável;
11.2.5. dispense a devolução dos valores indevidamente recebidos de boa-fé até a data da ciência, pela Universidade Federal de Goiás, do acórdão que vier a ser proferido, com base no Enunciado 106 da Súmula da Jurisprudência do TCU."
2.	O Ministério Público junto ao TCU, representado pelo Procurador Rodrigo Medeiros de Lima, manifestou-se de acordo com a proposta da Sefip (peça 7) .
	É o Relatório.

não há.

Procurador Rodrigo Medeiros de Lima.

PESSOAL. APOSENTADORIA. INCORPORAÇÃO DE QUINTOS. PARCELA INCORPORADA ACIMA DO VALOR CONSTANTE DA TABELA DEFINIDA PELO ACÓRDÃO 1915/2012-PLENÁRIO. DECISÃO JUDICIAL TRANSITADA EM JULGADO. DECLARAÇÃO DO DIREITO À PERCEPÇÃO DOS QUINTOS COM BASE NO VALOR DA FUNÇÃO DE CONFIANÇA EXERCIDA SOB A ÉGIDE DA PORTARIA 474/1989 - MEC. INEXISTÊNCIA DE RECONHECIMENTO DE DIREITO ADQUIRIDO À PRESERVAÇÃO DA FÓRMULA DE CÁLCULO PREVISTA NO REFERIDO NORMATIVO, EM FACE DE MODIFICAÇÕES INTRODUZIDAS POR LEGISLAÇÃO SUPERVENIENTE. ILEGALIDADE DO ATO. RECUSA DO CORRESPONDENTE REGISTRO. DETERMINAÇÕES À ENTIDADE DE ORIGEM.

APOSENTADORIA (APOS)

Secretaria de Fiscalização de Integridade de Atos e Pagamentos de Pessoal e de Benefícios Sociais - Sefip.

Em apreciação ato de concessão de aposentadoria emitido pela Universidade Federal de Goiás em benefício do Sr. Benedito Dias de Oliveira Filho, ocupante do cargo de professor do magistério superior.
2.	 	A Secretaria de Fiscalização de Pessoal - Sefip constatou que o interessado faz jus a 3/5 do Cargo de Direção CD-3, percebendo-os na forma de Vantagem Pessoal Nominalmente Identificada - VPNI. Porém, o valor incorporado é superior ao valor definido por este Tribunal para a aludida função no Acórdão 1915/2012-TCU-Plenário, relatado pelo Ministro Augusto Nardes. 
3. 		Assim, a unidade técnica propôs ao Tribunal considerar ilegal a concessão de aposentadoria em exame e negar registro ao correspondente ato, bem como expedir as determinações pertinentes à entidade de origem. 
4.	O Ministério Público junto ao TCU, representado pelo Procurador Rodrigo Medeiros de Lima, manifestou-se de acordo com a proposta da unidade técnica, posição a qual me filio. 
5.	No ato concessório da aposentadoria do Sr. Benedito Dias de Oliveira Filho consta o pagamento da rubrica '82106 - VPNI ART.62-A LEI 8112/90', no valor de R$ 1.127,68, bem como da rubrica '15277 - DECISAO JUDICIAL TRAN JUG AT.', no importe de R$ 2.099,27. Ambas as vantagens decorrem da incorporação de 3/5 do Cargo de Direção CD-3, exercido em intervalos consecutivos no período compreendido de 13/08/1991 a 12/08/1994 (peça 3, p. 3 e 4) . 
6.		No tocante ao valor do pagamento de décimos/quintos de função gratificada, cumpre registrar que o Plano Único de Classificação e Retribuição de Cargos e Empregos - PUCRCE aplicável aos servidores das instituições federais de ensino, previsto pela Lei 7.596, de 10/04/1987, e regulamentado pelo Decreto 94.664, de 23/07/1987, previa o pagamento de retribuição específica, sob a forma de função de confiança - FC, em decorrência do exercício de atividades de direção, chefia e assessoramento. À época, nos termos da Portaria MEC 474/1987, a fórmula de cálculo do valor das FC tinha por base a remuneração do professor titular da carreira de magistério superior, com doutorado e em regime de dedicação exclusiva.
7.		Com o advento da Lei 8.168/1991, tais funções foram transformadas em cargos de direção - CD e em funções gratificadas - FG, ambas as categorias com padrão remuneratório inferior ao das antigas FC. 
8.		Estabeleceu-se, então, certa controvérsia quanto à retribuição que seria devida aos servidores então investidos em funções de confiança que, sem solução de continuidade, permaneceram no exercício dos cargos de direção e das funções gratificadas resultantes da transformação. Essa controvérsia aumentou com a edição da Lei 8.911/1994, que disciplinou a incorporação de quintos, admitindo, inclusive, o aproveitamento do tempo de serviço prestado sob o regime celetista.
9.		No âmbito desta Corte, a matéria foi pacificada com o advento da Decisão 235/1998 - 1ª Câmara, que, modificando o entendimento anterior, deixou assente que:
"a retribuição pelo exercício de cargos de direção e funções gratificadas iniciado após o advento da Lei nº 8.168/91 deve observar os valores estipulados naquele diploma, preservando-se a retribuição, com base no valor das funções de confiança transformadas, dos servidores que as exerciam e continuaram no exercício dos cargos de direção e das funções gratificadas resultantes da transformação, bem como o valor dos quintos incorporados com base no exercício das funções de confiança transformadas, tanto para os servidores ativos quanto para os aposentados" (subitem 8.2.3 - grifei) .
10.	Ressalte-se que a Justiça Federal, em muitos julgados, reconheceu a legitimidade da Portaria 474/1987 - MEC para fixar os valores das funções comissionadas instituídas com base na Lei 7.596/1987, expedida com amparo no art. 64 do Decreto 94.664/1987. Reconheceu também que os quintos incorporados, na vigência dessas normas, não podem ser reduzidos em virtude da transformação das funções de confiança em cargos de direção pela Lei 8.168/1991, sob pena de ofensa aos princípios do direito adquirido e da irredutibilidade de vencimentos. O STF também deliberou sobre a impossibilidade de se proceder à respectiva redução da remuneração, devendo ser preservados os valores estabelecidos na Portaria 474/1987 - MEC.
11.	Assim, as decisões judiciais limitaram-se a coibir o decesso remuneratório decorrente da transformação das FC em CD determinada pela Lei 8.168/1991. Não houve, em nenhum momento, determinação para que as funções incorporadas sejam calculadas ad aeternum com base nos parâmetros da Portaria 474/1987 - MEC, mesmo sobre vantagens criadas posteriormente em virtude da edição de novos planos de carreira.
12.	Outro, aliás, não é o entendimento desta Corte de Contas, que se pacificou no sentido de ser legítima a incorporação de quintos de FC com base nos critérios definidos pela Portaria 474/1987- MEC, sendo, contudo, ilegais os reajustes das FC pelos mesmos índices concedidos pelas leis subsequentes que reestruturaram as carreiras das IFES ao longo do tempo, conforme entendimento subjacente ao Acórdão 1283/2006-TCU-Segunda Câmara, relator Ministro Walton Alencar Rodrigues.
13.	Nesse sentido, o Plenário deste Tribunal, por meio do Acórdão 835/2012, da relatoria do Ministro Augusto Nardes, definiu os critérios para o cálculo das incorporações de quintos e opção dos servidores aposentados das Instituições Federais de Ensino Superior, a saber:
 "9.1.1. para os servidores que não ajuizaram ações judiciais ou para os que o fizeram mas não lograram êxito, em decisão transitada em julgado, efetue o pagamento das parcelas de quintos com amparo na Portaria MEC nº 474/87, desde que tenham iniciado o seu exercício até 31/10/1991, sob a forma de VPNI, ajustando-se o valor da parcela ao que era devido em 1º/11/1991, data de eficácia da Lei nº 8.168/1991, devidamente atualizado, desde então, exclusivamente pelos reajustes gerais concedidos ao funcionalismo, conforme preceitua o § 1º do art. 15 da Lei nº 9.527/1997;
9.1.2. para os servidores que obtiveram decisões judiciais favoráveis transitadas em julgado, confirmadas em grau de recurso, recalcule os quintos de FCs adequando o valor nominal às condições deferidas na sentença, de modo que a quantia inicial seja apurada na data da publicação do provimento jurisdicional de 1º grau e, a partir daí, transformada em VPNI, atualizada exclusivamente pelos reajustes gerais concedidos ao funcionalismo, conforme preceitua o § 1º do art. 15 da Lei nº 9.527/1997."
14.	Visando solucionar controvérsias sobre o pagamento de quintos com base na aludida portaria do MEC, o TCU, por meio do Acórdão 1915/2012-TCU-Plenário (rel. Min. Augusto Nardes) , adotou as tabelas constantes do subitem 9.2.2 do aludido decisum para fins de cômputo dos quintos pagos aos servidores docentes e técnicos administrativos de entidades federais de ensino superior, que não ajuizaram ações judiciais e/ou para os que ajuizaram e não obtiveram êxito, calculados com base na Portaria/MEC 474/1987.
15.	Nos termos da referida tabela do Acórdão 1915/2012-TCU-Plenário, o valor de 6/10 ou 3/5 do cargo de direção CD-3 a que o interessado faz jus corresponde a R$ 2.383,40. Todavia, como anteriormente mencionado, o ato concessório contempla, em decorrência da incorporação de função, a VPNI de R$ 1.127,68 e a parcela de R$ 2.099,27, a título de implementação de direito assegurado mediante decisão judicial transitada em julgado. Vejamos, então, qual o direito judicialmente assegurado ao beneficiário de cuja aposentadoria se trata.
16.	Por meio da Sentença 140/2001 (peça 4, p. 7-12) , proferida no Mandado de Segurança individual 2000.3634-5, o juízo da 4ª Vara da Justiça Federal - Seção Judiciária de Goiás julgou procedente o pedido e concedeu a segurança para assegurar a alguns impetrantes, dentre eles o Sr. Benedito Dias de Oliveira, "o direito de continuarem a receber os seus vencimentos com as vantagens decorrentes das funções comissionadas (...) consoante a sistemática da Lei 7.596/87, regulamentada pelo Decreto n. 94.664/87 e operacionalizada pela Portaria 474/87-MEC" (peça 3, p. 12) 
17.	Esse provimento foi mantido pela Sentença 193/2001 do mesmo juízo, que, acolhendo parcialmente os embargos de declaração opostos pelos impetrantes, examinou a alegação de decadência constante da inicial para afastá-la expressamente, mandando constar da referida sentença o texto seguinte (peça 3, p. 15) :
	"Constato que não se exteriorizou a ventilada decadência. Entendo que a Administração pode anular os atos por ela praticados sem observância do prazo disposto no art. 54 da Lei 9.784/99, quando for detectada a presença de vícios que o tornam ilegais. É o entendimento do Supremo Tribunal Federal manifestado na Súmula n. 473. Assim, no caso em questão, verificada a existência de pagamento indevido aos impetrantes, em virtude de modificação de valores prevista em lei, é lícito que a Administração proceda à devida correção."
18.	Especificamente quanto à existência de direito adquirido pelo Sr. Benedito Dias de Oliveira Filho à percepção dos quintos, a fundamentação da sentença aclaratória contém a seguinte observação (peça 3, p. 14) :
"No caso do impetrante Benedito Dias de Oliveira Filho, embora tenha demonstrado a incorporação de 1/5 de FC-04, ficou constatado que esta somente foi implementada após a edição da mencionada Lei [8.168/1991], já que o período suscitado nestes embargos e que corresponde à respectiva incorporação é o relativo a 08.90 a 08.91. Se a lei nova entrou em vigor em janeiro de 1991 e o impetrante somente implementou as condições em agosto de 1991, obviamente a nova legislação regerá seu caso. Portanto os quintos, embora incorporados, serão calculados com o novo valor da função transformada."
19.		Em consulta ao site do Tribunal Regional Federal da 1ª Região (https://processual.trf1.jus.br) , para os processos que tenham como parte Benedito Dias de Oliveira Filho, inclusive os processos baixados, encontra-se o processo 2000.35.00.003634-5 (número do processo originário 0003623-83.2000.4.01.3500/JFGO) . 
20.		Na opção "consultaProcessual/GO>2000.35.00.003634-5", aba Movimentação Processual, estão registrados, na data de 27/03/2007, o trânsito em julgado e o complemento de que foi "negado provimento à apelação da UFG e à remessa oficial e dado provimento ao apelo dos impetrantes para garantir ao recorrente Benedito Dias de Oliveira o direito de continuar a receber os seus quintos incorporados". 
21.	Na aba Publicações, em 23/06/2016, encontra-se Decisão com o Texto: 
	"Nada mais a prover nestes autos. A parte impetrante volta-se contra decisão superveniente do TCU Acórdão 3004/2009, complementado pelo Acórdão 835/2012, que tratou de situações fático-jurídicas posteriores à sentença transitada em julgado e que não têm a ver com os contornos da lide de que tratavam os autos. Daí eventuais controvérsias surgidas a partir das decisões do TCU deverão ser examinadas e dirimidas em sede diversa. Afinal a eficácia de imutabilidade da coisa julgada prende-se ao acertamento do direito aplicável na situação descrita na inicial ou no máximo a partir do direito superveniente a se aplicar quando da prolação da sentença (CPC73, art. 462) . A estabilização judicial da situação dos Impetrantes, ainda que por força da coisa julgada, não os imuniza dos efeitos decorrentes da legislação superveniente, sobretudo daquela a estabelecer novo plano de cargos e salários dos professores das IFES. Razão por que nunca poderia a Administração, ainda que sob a rubrica decisão judicial transitada em julgado, desviar-se dos reflexos ou rearranjos financeiros decorrentes da legislação futura, especialmente a Lei 10.405/2002 e a Lei 11.344/2006, que reestruturou a Carreira do Magistério Superior. Retornem ao arquivo." 
22.	Conforme se extrai das deliberações proferidas no caso em exame, o Poder Judiciário preservou o valor nominal dos quintos decorrente da aplicação da Portaria 474/1987 - MEC, para evitar decesso remuneratório. Não assegurou a aplicação da fórmula de cálculo utilizada pela referida norma sobre vantagens criadas posteriormente em virtude da edição de novos planos de carreira. Neste sentido, é revelador o esclarecimento contido na decisão acima transcrita, de que a estabilização judicial da situação dos impetrantes do Mandado de Segurança, entre eles o Sr. Benedito Dias de Oliveira Filho, não os imuniza dos efeitos decorrentes da legislação superveniente.
23.	Assim, cabe considerar ilegal o ato de concessão de aposentadoria do Sr. Benedito Dias de Oliveira Filho, negar-lhe o correspondente registro, aplicando-se a orientação fixada no verbete da Súmula/TCU 106 às parcelas indevidamente recebidas pelo interessado. 
24. 	Outrossim, em conformidade com o art. 262 do Regimento Interno/TCU, importa determinar à entidade de origem que faça cessar os pagamentos decorrentes do ato ora impugnado, sob pena de responsabilidade solidária da autoridade administrativa omissa. 
25.	Deve-se igualmente determinar à entidade de origem que comunique o beneficiário sobre a deliberação do Tribunal, alertando-o de que o efeito suspensivo proveniente da interposição de eventuais recursos não o exime da devolução dos valores percebidos indevidamente após a notificação, caso esses não sejam providos. Posteriormente, deve ser remetido ao Tribunal documento comprobatório de que o inativo foi cientificado da deliberação desta Corte.
26.	Por fim, esclareço que o ato em questão deu entrada nesta Corte de Contas em 2019, não se aplicando a sistemática definida pelo Plenário, mediante o Acórdão 122/2021 (Relator Ministro Walton Alencar Rodrigues) , na linha de observar o Recurso Extraordinário 636.553, em que foi fixado prazo de cinco anos para que o TCU registre os atos de concessão inicial de aposentadoria, reforma ou pensão, após o qual serão considerados "tacitamente registrados", podendo posteriormente o ato que contenha alguma ilegalidade ser submetido ao procedimento de revisão de ofício, com base no art. 54 da Lei 9.784/1999 c/c o art. 260, § 2º, do Regimento Interno/TCU. 
 		Ante o exposto, manifesto-me por que seja adotada a deliberação que ora submeto a este Colegiado.
	
TCU, Sala das Sessões, em 8 de março de 2022.
MARCOS BEMQUERER COSTA
Relator